臺灣高等法院刑事判決
109年度上訴字第1787號
上  訴  人  
即  被  告  林進興



選任辯護人  李偉誌法扶律師
上列上訴人因違反毒品危害防制條例等案件，不服臺灣桃園地方
法院107年度訴字第820號，中華民國109年2月27日第一審判決（
起訴案號：臺灣桃園地方檢察署107年度偵緝字第717號），提起
上訴，本院判決如下：
    主  文
原判決關於事實一犯共同運輸第二級毒品罪部分撤銷。
林進興共同運輸第二級毒品，處有期徒刑柒年。
未扣案之甲基安非他命伍包（毛重共計壹仟公克）含袋，沒收銷
燬之。未扣案之犯罪所得新臺幣貳拾萬元沒收，於全部或一部不
能沒收或不宜執行沒收時，追徵其價額。
    犯罪事實
一、林進興及楊添進（業經原審以100年度訴字第454號判決判處
    有期徒刑四年六月、四年四月確定）、李訓益（業經原審以
    前揭判決判處有期徒刑四年四月、四年二月確定）、張玉燕
    （業經本院以100年度上訴字第3593號判決判處有期徒刑二
    年確定）、楊添進所屬運毒集團二名真實姓名年籍不詳之成
    年男子及其他成員均明知甲基安非他命屬毒品危害防制條例
    第2條第2項第2款所規定之第二級毒品，並為懲治走私條例
    第2條第3項授權行政院公告之「管制物品管制品項及管制方
    式」第1項第3款所列管制進出口物品，未經許可，不得運輸
    及私運出口，竟由前揭運毒集團其他成員負責提供第二級毒
    品甲基安非他命、安排運輸及私運毒品出口車手之相關辦理
    護照、購買機票、食宿等手續及在日本接貨等事宜，並透過
    楊添進居中聯繫，楊添進乃向李訓益詢問有無意願介紹車手
    以賺取報酬，李訓益應允代覓車手後，李訓益再尋得有意願
    參與運輸、私運毒品出口之林進興及有意願參與而陪同林進
    興運輸、私運毒品出口之張玉燕，並約定實際運輸及私運毒
    品出口之車手林進興可獲得新臺幣（下同）20萬元之報酬，
    負責聯繫、介紹之楊添進、李訓益則分別可獲得3萬元、2萬
    元之報酬，均於運輸、私運前先給付一半之報酬，運輸、私
    運成功後再給付一半報酬，而張玉燕則可自楊添進處分得報
    酬。謀議既定，林進興、楊添進、李訓益、張玉燕及楊添進
    所屬運毒集團2名真實姓名年籍不詳之成年男成員及其他成
    員乃共同基於運輸第二級毒品甲基安非他命及私運管制物品
    出口之犯意聯絡，於99年1月21日某時許，經由楊添進、李
    訓益之聯繫安排，林進興、張玉燕即先行入住○○市○○○路000
    巷0號之北門旅社，並由楊進添聯繫前揭運毒集團其他成員
    ，前揭運毒集團其他成員遂指派所屬2名真實姓名年籍不詳
    之成年男成員攜帶5包毛重共計1千公克之第二級毒品甲基安
    非他命至上開北門旅社，並共同將上開毒品綁在林進興腰際
    ，再由楊添進、李訓益搭乘計程車護送林進興及張玉燕至桃
    園國際機場，到達機場後，分由林進興負責夾帶上開毒品，
    張玉燕則假扮為林進興之伴侶以掩護林進興，林進興及張玉
    燕便搭乘國泰航空公司班機號碼CX-530號之班機將上開毒品
    運抵日本名古屋中部機場並順利通關後，即將上開毒品交予
    在日本之買主。林進興、楊添進、李訓益分別因此獲得20萬
    元、3萬元、2萬元之報酬，其中楊添進再從所獲得之報酬中
    分配5千元予張玉燕，故楊添進實際獲得2萬5千元之報酬，
    張玉燕則獲得5千元之報酬。嗣於99年4月24日上午3時許，
    林進興因負責夾帶另案毒品運抵日本富山機場，為日本安檢
    人員當場查獲（此部分犯運輸第二級毒品罪，業經原判決判
    處有期徒刑四年，免其刑全部之執行確定），再經警循線始
    悉上情。
二、案經內政部警政署刑事警察局移送臺灣桃園地方檢察署檢察
    官偵查起訴。　　
　　理  由
甲、程序方面：
一、按刑事訴訟法第159條第1項雖規定，被告以外之人於審判外
    之言詞或書面陳述，除法律有規定外，不得作為證據。惟同
    法第159條之5第1、2項已規定，經當事人於審判程序同意作
    為證據，法院審酌該言詞陳述或書面陳述作成時之情況，認
    為適當者，亦得為證據。又當事人、代理人或辯護人於法院
    調查證據時，知有第159條第1項不得為證據之情形，而未於
    言詞辯論終結前聲明異議者，視為有前項之同意（指同條第
    1項之同意作為證據），此乃第159條第1項所容許，得作為
    證據之例外規定之一。本案所據以認定被告犯罪事實之供述
    證據，檢察官、被告及辯護人於言詞辯論終結前，均未就上
    開證據主張有刑事訴訟法第159條第1項不得為證據之情形，
    本院復審酌各該證據作成時並無違法及證明力明顯過低之瑕
    疵等情況，認為適當，是未爭執之供述證據，具有證據能力
    。
二、本案認定犯罪事實之非供述證據，均與本案事實具有自然關
    聯性，且核屬書證、物證性質，又查無事證足認有違背法定
    程式或經偽造、變造所取得等證據排除之情事，復經本院依
    刑事訴訟法第164條、第165條踐行物證、書證之調查程序，
    檢察官、被告及辯護人均對證據能力均不爭執，具有證據能
    力。
乙、實體方面：
一、認定犯罪事實所憑證據及理由：
    上述犯罪事實，業據上訴人即被告林進興於本院審理時供認
    不諱，核與證人即共犯張玉燕於偵查及原審另案審理時（見
    717號偵緝卷第77至78頁，原審454號訴卷三第147第151頁）
    、證人即共犯楊添進於偵查及原審另案審理時（見717號偵
    緝卷第96頁，原審454號訴卷三第103至104頁）、證人即共
    犯李訓益於警詢、偵查及原審另案審理時（見717號偵緝卷
    第86至87頁，原審454號訴卷三第143至144頁）分別證述吻
    合。且有張玉燕、林進興入出境資訊連結作業查詢結果瀏覽
    表、內政部移民署108年2月18日移署資字第1080026356號函
    暨所檢送林進興之入出國日期紀錄1份在卷可稽（見717號偵
    緝卷第71至72頁，原審820號訴卷二第31至32頁），足證被
    告之自白與事實相符。本案事證明確，被告犯行堪以認定。
二、論罪科刑：
  ㈠被告行為後，懲治走私條例第2條第1項規定於101年6月13日
    修正公布，並自101年7月30日生效施行，而修正前懲治走私
    條例第2條第1項、第3項原分別規定為：「私運管制物品進
    口、出口逾公告數額者，處7年以下有期徒刑，得併科新臺
    幣3百萬元以下罰金。第1項所稱管制物品及其數額，由行政
    院公告之」，修正後之規定則為：「私運管制物品進口、出
    口者，處7年以下有期徒刑，得併科新臺幣3百萬元以下罰金
    。第1項之管制物品，由行政院依下列各款規定公告其管制
    品項及管制方式：一、為防止犯罪必要，禁止易供或常供犯
    罪使用之特定器物進口、出口。二、為維護金融秩序或交易
    安全必要，禁止偽造、變造之各種貨幣及有價證券進口、出
    口。三、為維護國民健康必要，禁止、限制特定物品或來自
    特定地區之物品進口。四、為維護國內農業產業發展必要，
    禁止、限制來自特定地區或一定數額以上之動植物及其產製
    品進口。五、為遵守條約協定、履行國際義務必要，禁止、
    限制一定物品之進口、出口」，參照本次之修法理由，係於
    司法院大法官會議釋字第680號解釋公布後，為符合該解釋
    之意旨，於立法機關以委任立法之方式，授權行政機關發布
    命令，以為法律之補充之情形下，應使人民得以預見私運何
    種物品將有受處罰之可能，以符合授權明確性原則，方就該
    條第1項及第3項規定加以修正，使授權行政院公告管制物品
    之授權目的、內容及範圍具體明確。是修正後懲治走私條例
    第2條第1項、第3項之規定，僅係將原本委任行政院立法之
    內容加以具體明確化，並未影響至原處罰規定之構成要件及
    刑度，自毋庸依刑法第2條第1項之規定為新舊法比較，而應
    適用裁判時之法。另行政院原依懲治走私條例第2條第3項而
    公告之「管制物品項目及其數額」，隨本次懲治走私條例第
    2條之修正，亦於101年7月26日公告修正為「管制物品管制
    品項及管制方式」，並於101年7月30日生效施行，而毒品危
    害防制條例所列毒品，於修正前之「管制物品項目及其數額
    」甲項第4款，以及修正後之「管制物品管制品項及管制方
    式」第1項第3款規定中，均將之列為管制進出口物品，故本
    案被告所共同運輸及私運出口之第二級毒品甲基安非他命，
    無論於前揭規定之修正前或修正後，仍皆屬管制進出口物品
    無誤，是就被告所涉本案共同運輸及私運出口第二級毒品甲
    基安非他命之犯行成立並無影響。又毒品危害防制條例第4
    條第2項運輸第二級毒品於109年7月15日修正施行，刑度修
    正為「處無期徒刑或十年以上有期徒刑，得併科新臺幣一千
    五百萬元以下罰金」，較不利於被告，本案應適用修正前毒
    品危害防制條例第4條第2 項規定。 
　㈡按甲基安非他命屬毒品危害防制條例第2條第2項第2款所規定
    之第二級毒品，並為懲治走私條例第2條第3項授權行政院公
    告之「管制物品管制品項及管制方式」第1項第3款所列管制
    進出口物品，未經許可，不得運輸及私運出口。次按運輸毒
    品罪祇以所運輸之毒品已實施運送為已足，並非以運抵目的
    地為完成犯罪之要件，換言之，區別該罪既遂、未遂之依據
    ，應以已否起運為準，如已起運離開現場，其構成要件之輸
    送行為即已完成，不以達到目的地為既遂之條件。復按懲治
    走私條例第2條第1項之私運管制物品出口罪，所稱「出口」
    ，係指由我國海港、航空機場或陸地邊境向國外運輸者而言
    。所謂私運之方式，不論為海運、空運或陸運，或數方式併
    用，均屬之。如對於私運管制物品出口之構成犯罪事實，已
    開始實行者，即屬著手，而以運出國境為既遂。核被告所為
    ，係犯修正前毒品危害防制條例第4條第2項之運輸第二級毒
    品罪、懲治走私條例第2條第1項之私運管制物品出口罪。被
    告因運輸而持有第二級毒品甲基安非他命之低度行為，為其
    運輸之高度行為所吸收，不另論罪。被告與楊添進、李訓益
    、張玉燕及楊添進所屬運毒集團2名真實姓名年籍不詳之成
    年男成員及其他成員間就犯共同運輸及私運第二級毒品甲基
    安非他命出口之犯行，有犯意聯絡及行為分擔，依刑法第28
    條規定論以共同正犯。被告係以一行為觸犯運輸第二級毒品
    罪、私運管制物品出口罪，為想像競合犯，依刑法第55條之
    規定，從一重之修正前運輸第二級毒品罪處斷。
　㈢被告前因偽造文書案件，經本院高雄分院以92年度上更㈠字第
    257號判決判處有期徒刑一年十月，經被告上訴，最高法院
    以96年度台上字第3980號判決上訴駁回確定，於98年2月9日
    徒刑因縮短刑期執行完畢，有本院被告前案紀錄表在卷可稽
    ，被告於徒刑執行完畢後，五年以內故意再犯本案有期徒刑
    以上之罪，為累犯，參考司法院釋字第775號解釋所示，為
    避免發生罪刑不相當、牴觸憲法比例原則之情形，就刑法第
    47條第1項累犯規定之適用，非不分情節一律加重，法院須
    就個案依該解釋意旨，裁量是否加重最低本刑，被告雖因前
    案入監執行完畢，仍故意再犯本案有期徒刑以上之罪，對刑
    罰之反應力欠佳，然其本案與前案所犯之罪皆非同一罪質，
    難認其有何特別惡性，認本案尚無依刑法第47條第1項累犯
    規定加重其刑之必要。
  ㈣犯罪之情狀顯可憫恕，認科以最低度刑仍嫌過重者，得酌量
    減輕其刑，刑法第59條固定有明文。惟該條所稱之酌量減輕
    其刑，必須犯罪另有特殊之原因與環境等等，在客觀上足以
    引起一般同情，認為即予宣告法定低度刑期尤嫌過重者，始
    有其適用。辯護意旨謂：被告學歷僅有國小畢業，因一時失
    慮遭不法集團利用作為運毒之工具，並因而遭日本法院判決
    有期徒刑7年，獨自一人於異鄉接受監禁，期間語言不通孤
    獨無依，異鄉之氣溫等環境亦使當時年近70歲之被告難以適
    應，其受監禁之苦，當非一般人所可想像，且被告經濟狀況
    不佳，飽受病痛折磨行動不便，經此偵查、起訴及審判程序
    已受到相當教訓，當知所警惕，信無再犯之虞，請審酌上情
    ，適用刑法第59條規定予以減刑云云。然被告係受李訓益之
    邀集而擔任實際運輸及私運第二級毒品甲基安非他命出口之
    車手，且所運輸及私運出口之毒品重量非微，更係自我國運
    至日本，參與犯罪之情節及程度不輕，尚難認有何特殊之原
    因而於客觀上足以引起一般同情，是並無對被告宣告法定最
    低刑度尤嫌過重之情，依前揭說明，自無刑法第59條規定之
    適用。
三、沒收說明：
  ㈠被告行為後，刑法有關沒收之規定，業於104年12月30日修正
    公布，並自105年7月1日施行，乃認沒收本質上非屬關於刑
    罰權之事項，而依修正後刑法第2條第2項之規定，適用裁判
    時之法律。次按毒品危害防制條例第18條第1項關於沒收之
    規定，於105年6月22日修正公布，亦自105年7月1日施行，
    參酌本次修正之立法理由說明：因該條項沒收對象為不問屬
    於犯人與否，其範圍比刑法沒收章大，且犯罪工具為「應」
    沒收，為防制毒品之需要，有於105年7月1日繼續適用之必
    要，爰修正該條項之文字，使相關毒品與器具不問是否屬於
    犯罪行為人所有，均應沒收銷燬，以杜毒品犯罪等語，是關
    於查獲之第二級毒品，亦應適用修正後毒品危害防制條例第
    18條第1項前段之規定。
　㈡查獲之第一、二級毒品及專供製造或施用第一、二級毒品之
    器具，不問屬於犯罪行為人與否，均沒收銷燬之，毒品危害
    防制條例第18條第1項前段定有明文。被告運輸之第二級毒
    品甲基安非他命5包毛重共計1千公克雖未扣案，惟無證據證
    明業已滅失，依毒品危害防制條例第18條第1項前段規定宣
    告沒收銷燬之。
  ㈢犯罪所得，屬於犯罪行為人者，沒收之。但有特別規定者，
    依其規定。前2項之沒收，於全部或一部不能沒收或不宜執
    行沒收時，追徵其價額，刑法第38條之1第1項、第3項分別
    定有明定。又任何人都不得保有犯罪所得為普世基本法律原
    則，犯罪所得之沒收、追繳或追徵，在於剝奪犯罪行為人之
    實際犯罪所得（原物或其替代價值利益），使其不能坐享犯
    罪之成果，以杜絕犯罪誘因，可謂對抗、防止經濟、貪瀆犯
    罪之重要刑事措施，性質上屬類似不當得利之衡平措施，著
    重所受利得之剝奪。然苟無犯罪所得，自不生利得剝奪之問
    題，固不待言，至二人以上共同犯罪，關於犯罪所得之沒收
    、追繳或追徵，倘個別成員並無犯罪所得，且與其他成員對
    於所得亦無事實上之共同處分權時，同無「利得」可資剝奪
    ，特別在集團性或重大經濟、貪污犯罪，不法利得龐大，一
    概採取絕對連帶沒收、追繳或追徵，對未受利得之共同正犯
    顯失公平。有關共同正犯犯罪所得之沒收、追繳或追徵，最
    高法院向採之共犯連帶說，業於104年8月11日之最高法院10
    4年度第13次刑事庭會議決議不再援用、供參考，並改採沒
    收或追徵應就各人所分得者為之之見解。又所謂各人「所分
    得」，係指各人「對犯罪所得有事實上之處分權限」，法院
    應視具體個案之實際情形而為認定：倘若共同正犯各成員內
    部間，對於不法利得分配明確時，固應依各人實際分配所得
    沒收；然若共同正犯成員對不法所得並無處分權限，其他成
    員亦無事實上之共同處分權限者，自不予諭知沒收；至共同
    正犯各成員對於不法利得享有共同處分權限時，則應負共同
    沒收之責。至於上揭共同正犯各成員有無犯罪所得、所得數
    額，係關於沒收、追繳或追徵標的犯罪所得範圍之認定，因
    非屬犯罪事實有無之認定，並不適用「嚴格證明法則」，無
    須證明至毫無合理懷疑之確信程度，應由事實審法院綜合卷
    證資料，依自由證明程序釋明其合理之依據以認定之。查被
    告所為運輸及私運第二級毒品甲基安非他命出口之犯行，實
    際獲得報酬為20萬元，屬被告之犯罪所得，固未扣案，惟依
    刑法第38條之1第1項前段、第3項規定宣告沒收，於全部或
    一部不能沒收或不宜執行沒收時，追徵其價額。
四、原判決撤銷改判之理由：
　　原審以被告犯罪事證明確，據以論罪科刑，固非無見。惟查
    ：科刑之判決書，應於理由內記載科刑時就刑法第57條規定
    事項所審酌之情形，為刑事訴訟法第310條第3款所明定。此
    項規定，依同法第364條，又為第二審所準用。被告於原審
    否認犯罪，而於本院則承認犯罪，被告犯罪後態度已有不同
    ，原審未及斟酌，容有不合。被告以原判決該部分量刑過重
    為由提起上訴，為有理由，應由本院將原判決該部分撤銷。
    爰審酌被告擔任車手運輸第二級毒品至日本，殊屬不該，並
    衡酌其品行、智識程度及竊得財物價值，犯罪後供認犯行之
    態度等一切情狀，量處如主文第二項所示之刑。
據上論斷，應依刑事訴訟法第369條第1項前段、第364條、第299
條第1項前段，修正前毒品危害防制條例第4 條第2 項，毒品危
害防制條例第18條第1 項前段，懲治走私條例第2 條第1 項，刑
法第11條、第2 條第1 項、第2 項、第28條、第38條之1 第1 項
前段、第3 項、第55條，判決如主文。
本案經檢察官許祥珍到庭執行職務。
中　　華　　民　　國　　109 　年　　7 　　月　　30　　日
                  刑事第八庭  審判長法　官 陳世宗
                                    法　官 呂寧莉
                                    法　官 周明鴻
以上正本證明與原本無異。
如不服本判決，應於收受送達後20日內向本院提出上訴書狀，其
未敘述上訴之理由者並得於提起上訴後20日內向本院補提理由書
（均須按他造當事人之人數附繕本）「切勿逕送上級法院」。
                                    書記官 謝雪紅
中　　華　　民　　國　　109 　年　　7 　　月　　30　　日
附錄：本案論罪科刑法條全文
修正前毒品危害防制條例第4條
製造、運輸、販賣第一級毒品者，處死刑或無期徒刑；處無期徒
刑者，得併科新臺幣二千萬元以下罰金。
製造、運輸、販賣第二級毒品者，處無期徒刑或七年以上有期徒
刑，得併科新臺幣一千萬元以下罰金。
製造、運輸、販賣第三級毒品者，處七年以上有期徒刑，得併科
新臺幣七百萬元以下罰金。
製造、運輸、販賣第四級毒品者，處五年以上十二年以下有期徒
刑，得併科新臺幣三百萬元以下罰金。
製造、運輸、販賣專供製造或施用毒品之器具者，處一年以上七
年以下有期徒刑，得併科新臺幣一百萬元以下罰金。
前五項之未遂犯罰之。
懲治走私條例第2條
私運管制物品進口、出口者，處7年以下有期徒刑，得併科新臺
幣3百萬元以下罰金。
前項之未遂犯罰之。
第1項之管制物品，由行政院依下列各款規定公告其管制品項及
管制方式：
一、為防止犯罪必要，禁止易供或常供犯罪使用之特定器物進口
    、出口。
二、為維護金融秩序或交易安全必要，禁止偽造、變造之各種貨
    幣及有價證券進口、出口。
三、為維護國民健康必要，禁止、限制特定物品或來自特定地區
    之物品進口。
四、為維護國內農業產業發展必要，禁止、限制來自特定地區或
    一定數額以上之動植物及其產製品進口。
五、為遵守條約協定、履行國際義務必要，禁止、限制一定物品之進口、出口。